【裁判字號】    98,訴,833
【裁判日期】    980729
【裁判案由】    償還犯罪被害補償金
【裁判全文】
臺灣臺北地方法院民事判決               98年度訴字第833號
原      告  臺灣臺北地方法院檢察署
法定代理人  乙○○
訴訟代理人  甲○○
被      告  丙○○
訴訟代理人  丁○○
上列當事人間請求償還犯罪被害補償金事件，本院於中華民國98
年7 月20日言詞辯論終結，判決如下：
    主  文
被告應給付原告新臺幣陸拾壹萬捌仟壹佰零貳元，及自民國九十
七年十二月二十六日起至清償日止按年息百分之五計算之利息。
原告其餘之訴駁回。
訴訟費用由被告負擔四分之三，餘由原告負擔。
    事實及理由
一、原告主張：
    被告為設於臺北縣石碇鄉永定村蚯蚓坑19之2 號「雲台山大
    羅金仙府」（以下稱大羅金仙府）之登記負責人、實際負責
    人，均以大羅金仙府之管理工作為其業務。其明知使用電器
    及蠟燭等物品，均有一定之危險性，若未善加管理維護或操
    作使用不當，極易發生危險，亦為一般人之常識，故使用者
    在客觀上即負有隨時注意避免危險發生之義務。被告亦明知
    大羅金仙府之建物，並未取得建築執照及使用執照，屬建築
    結構、消防設備等項目未經主管機關審查合格並允許使用之
    建物，及大羅金仙府地處潮濕，使用電器應注意安全，以避
    免電線因負荷過大及環境潮濕等因素影響下，發生短路走火
    之情事，以及使用蠟燭或石蠟油等燭燈物品應注意使用，以
    免燭火引燃附近易燃物品釀至失火，然於被告負責大羅金仙
    府管理工作之期間，並無不能注意之情事，竟疏未注意，以
    致於民國94年6 月10日晚間9 時42分許，大羅金仙府劉伯溫
    殿1 樓大廳北側由西起算第1 、2 座神龕處附近因燭火燃燒
    或電線短路引致失火而發生火災，造成投宿於大羅金仙府建
    物2 樓之訴外人即被害人彭郁展因走避不及而吸入過多一氧
    化碳，窒息死亡。又原告之犯行業經臺灣臺北地方法院95年
    度訴字第677 號判決、臺灣高等法院96年度上字第150 號刑
    事判決判處罪刑確定，而訴外人即被害人之母親賴靜枝、女
    兒彭品璇因被害人死亡致無法履行之法定扶養義務之損害分
    別各為新臺幣（下同）401,942 元、413,225 元，業經本署
    犯罪被害人補償審議委員會決定補償確定在案，並各於97年
    8 月27日、97年10月27日如數支付與賴靜枝、彭品璇。為此
    ，爰依犯罪被害人保護法第12條規定，請求被告償還犯罪被
    害補償金等語。
    並聲明：被告應給付原告815,167 元及自97年12月26日起至
    清償日止，按年息5 ％計算之利息。
二、被告則以：
    (一)其前因設於大羅金仙府劉伯溫殿之失火侵權事件，曾經臺
      灣臺北地方法院96年度訴字第1607號判決、臺灣高等法院
      96年度上易字第720 號判決，依民法第192 條侵權行為損
      害賠償規定，分別判命被告應給付賴靜枝、彭品璇扶養費
      265,125 元、352,977 元確定，惟依犯罪被害人保護法第
      12條第1 項取得之求償權，係以犯罪被害人補償金受領人
      之損害賠償範圍為限，是本件原告請求被告償還扶養費補
      償金815,167 元，顯已逾越該等確定判決所示賴靜枝、彭
      品所得請求之618,102 元之部分。
    (二)又臺灣臺北地方法院檢察署96年度補審字第13號、第14號
      補償審議委員決定書，原告核定被告應給付賴靜枝、彭品
      璇之扶養費，固以95年度綜合所得稅之扶養親屬免稅額為
      基準，並分別依照不同年齡之免稅額77,000元（70歲以下
      ）與115,500 元（70歲以上）計算之，然被告過失侵權事
      件發生時係94年，核定基準時期應以94年度之扶養親屬免
      稅額為基準，而非以95年度之免稅額並因年齡之差異而為
      不同之基準加以計算。況依最高法92年度台上字第1262號
      判決，扶養費之計算方式係統一以年扶養費乘以被害人餘
      命之霍夫曼係數，而原告核定被告給付賴靜枝、彭品璇之
      扶養費，分別係以「補審決定作成前已屆期之扶養費」及
      未到期之部分以年別5％複式霍夫曼計算法」等不同賞準
      合併計算，其計算方式顯與前開最高法院判決統一核定扶
      養費之方式有所不同，其合法性自有疑義。
    (三)並聲明：原告之訴駁回；如受不利判決，願供擔保請准宣
      告免為假執行。
三、兩造不爭執之事實：（見本院98年5月22日言詞辯論筆錄，
    卷第46頁）
    (一)被告於負責大羅金仙府劉伯溫殿管理工作之期間，疏未注
      意，致於94年6 月10日晚間9 時42分，大羅金仙府劉伯溫
      殿一樓失火而發生火災，造成投宿於二樓之彭郁展死亡，
      經本院刑事庭以95年度訴字第677 號刑事判決判處被告業
      務過失致人於死有罪，被告不服上訴後，嗣於96年2 月6
      日撤回上訴而確定。
    (二)被害人彭郁展之女兒及母親彭品璇及賴靜枝向臺灣臺北地
      方法院檢察署申請犯罪被害補償金，臺灣臺北地方法院檢
      察署犯罪被害補償審議委員會於97年5 月31日以96年度補
      審字第13、14號決定書，決定補償彭品璇413,225 元、賴
      靜枝401,942 元（即彭郁展無法履行法定扶養義務之扶養
      費）。彭品璇不服，申請覆議，但經臺灣高等法院檢察署
      犯罪被害人補償履議委員會以97年度補覆議字第21號決定
      書駁回覆議之申請確定。臺灣臺北地方洲院檢察署乃於97
      年8 月27日、97年10月27日如數支付前開補償（見本院97
      年度司促字第2461號卷第5 至11、28至31頁）。
    (三)彭品璇及賴靜枝分別起訴請求被告賠償損害，經本院先後
      於96年7 月18日及97年2 月29日以96年度訴字第1608號及
      96年度訴字第1607號民事判決判命被告應給付彭品璇
      1,352,977 元（含扶養費352,977 元），判命被告給付賴
      靜枝1,065,125 元（含扶養費265,125 元）。彭品璇雖不
      服前開判決提起附帶上訴，惟遭臺灣高等法院民事庭於96
      年12月18日以96年度上易字第720 號判決駁回確定，賴靜
      枝部分亦經臺灣高等法院以97年度抗字第1444號裁定駁回
      抗告確定。然被告迄未履行前開確定判決所命之給付。
四、本件經兩造於本院98年5 月22日言詞辯論期日整理後（見本
    院卷第46頁背），兩造爭執之重點在於：
    (一)被害人彭品璇及賴靜枝對被告得以請求之扶養費是否以本
      院96年度訴字第1607號及臺灣高等法院96年度上易字第72
      0號民事確定判決所認定之金額為準？原告逾此範圍之補
      償，得否責令被告負擔？原告得否對被告行使此部分之求
      償權？
    (二)被告得否以本院96年度訴字第1607號及臺灣高等法院96年
      度上易字第720號民事確定判決已判決應賠償彭品璇及賴
      靜枝之理由，對抗原告求償權之行使（亦即原告求償之金
      額應否扣除352,977元及265,125元）？
五、得心證之理由：
    (一)按因犯罪行為被害而死亡者之遺屬或受重傷者，得申請犯
      罪被害補償金。前項犯罪被害補償金，由地方法院或其分
      院檢察署支付；國家於支付犯罪被害補償金後，於補償金
      範圍內，對犯罪行為人或依法應負賠償責任之人有求償權
      ；又上開求償權由支付補償金之地方法院或其分院檢察署
      行使，犯罪被害人保護法第4條第1項、第2項前段及第12
      條第1項、第2項前段亦分別定有明文。
    (二)訴外人彭品璇及賴靜枝對被告得以請求之扶養費，業經本
      院96年度訴字第1607號及臺灣高等法院96年度上易字第72
      0號民事確定判決判定被告應給付訴外人彭品璇35萬2977
      元、被告應給付訴外人賴靜枝26萬5125元，有前開民事判
      決影本在卷可按（本院卷21頁至29頁）。原告97年8月27
      日及97年10月27日依犯罪被害人保護法之規定給付補償金
      予訴外人賴靜枝及彭品璇後，訴外人彭品璇及賴靜枝對被
      告之損害賠償請求權依法立即移轉於國家，由原告取得對
      被告之求償權。但據該確定判決，訴外人彭品璇對被告扶
      養費之請求權為35萬2977元、訴外人賴靜枝對被告扶養費
      請求權為26萬5125元，故該債權法定移轉予原告，原告亦
      僅能向被告請求前開數額之扶養費。
    (三)原告雖據臺灣臺北地方法院檢察署犯罪被害人補償審議委
      員會96年補審字第13號、96年補審字第14號決定書內決定
      給予訴外人彭品璇41萬3225元、決定給予訴外人賴靜枝40
      萬1942元為由，請求被告給付該等金額。然該金額係原告
      自行依法決定，尚非自訴外人賴靜枝及彭品璇繼受之債權
      ，且觀前開決定書以95年度綜合所得稅之扶養親屬免稅額
      為基準計算之，但被告過失侵權行為事件係發生在94年間
      ，該決定書之計算基準亦有錯誤，經本院審核，認應以本
      院96年度訴字第1607號及臺灣高等法院96年度上易字第72
      0號民事確定判決所計算之扶養費數額為正確。
    (四)被告既自認尚未給付該扶養費（本院卷44頁背面），故原
      告基於前開求償權，得向被告請求扶養費共計61萬8102元
      及自支付命令繕本送達之翌日（97年12月26日，支付命令
      卷35頁）起至清償日止按年息5%計算之利息，超過該範圍
      及遲延利息之請求，為無理由，應予駁回。
六、兩造其餘之攻擊或防禦方法及援用之證據，經本院斟酌後，
    認為均不足以影響本判決之結果，自無逐一詳予論駁之必要
    ，併此敘明。
八、結論：原告之訴為一部有理由、一部無理由，依民事訴訟法
    第79條，判決如主文。
中    華    民    國    98    年    7     月    29    日
                  民事第四庭    法  官  趙子榮
以上正本係照原本作成
如對本判決上訴，須於判決送達後20日內向本院提出上訴狀
中    華    民    國    98    年    7     月    29    日
                                書記官  謝榕芝


司法院資訊處製作；財團法人民間司法改革基金會備份。
